臺灣臺北地方法院民事判決　　　　　　 93年度重訴字第656號
原　　　告　甲○○
訴訟代理人　黃陽壽律師
複　代理人　洪文浚律師
被　　　告　文華大飯店股份有限公司
法定代理人　乙○○○
訴訟代理人　宋忠興律師
上列當事人間請求返還借款等事件，本院於中華民國94年9 月15
日言詞辯論終結，判決如下：
    主  文
被告應給付原告新臺幣伍仟捌佰伍拾萬元，及自民國八十八年四
月三十日起至清償日止，按年息百分之五計算之利息，並按每萬
元每日新臺幣貳元加付違約金。
原告其餘之訴駁回。
訴訟費用由被告負擔千分之九百七十五，餘由原告負擔。
本判決主文第一項於原告以新臺幣壹仟玖佰伍拾萬元為被告供擔
保後，得假執行。但被告如以新臺幣伍仟捌佰伍拾萬元為原告預
供擔保，得免為假執行。
原告其餘假執行之聲請駁回。
    事實及理由
(甲)程序方面：
  原告起訴原係請求被告給付新臺幣（下同）60,000,000元，及
  自民國81年10月20日起至清償日止，按年息百分之六計算之利
  息，並按每萬元每日20元計算之違約金，此有起訴狀在卷可稽
  ，嗣於訴訟中將利息部分減縮按年息百分之五計算，此亦有本
  院94年7月21日言詞辯論筆錄在卷可證，依民事訴訟法第255條
  第1項第3款規定，本院自應准許，合先敘明。
(乙)實體方面：
一原告主張：被告之前任總經理沈鈺烽於81年7 月19日，代表被
  告出具借款證向原告借款60,000,000元，約定利息為年息百分
  之五，清償期為82年1 月13日，逾期清償按每萬元每日20元計
  算違約金，被告並將坐落台北市○○區○○段5小段290地號土
  地及同小段303建號建物設定最高限額72,000,000 元之抵押權
  予原告，存續期間自81年7月14日起至82年1月13日，同時簽發
  被告、沈鈺烽為共同發票人，面額分別為30,000,000元、20,0
  00,000元、10,000,000元之本票予原告收執。詎上開借款清償
  期屆至後，被告未依約清償，原告依民法第478 條規定，自得
  請求被告返還上開借款等語。並聲明：(一)被告應給付原告60,0
  00,000元，及自81年10月20日起至清償日止，按年息百分之五
  計算之利息，並按每萬元每日20元計算之違約金。(二)願供擔保
  ，請准宣告假執行。
二被告則以：
(一)沈鈺烽為被告法定代理人乙○○○之兒子，於81年7 月19日時
  擔任被告之總經理，曾出具借款證向原告借款，被告雖不爭執
  ，惟該借用證上之被告公司大小章，並非被告法定代理人乙○
  ○○之簽名，且抵押權設定契約書上被告公司大小章亦非真正
  ，況沈鈺烽於抵押權設定契約書上偽造被告公司大小章部分，
  亦經臺灣高等法院83年度上更(一)字第1035號判決有罪確定，前
  開抵押權設定契約書、本票上偽造之被告公司大小章亦經沒收
  在案，是被告並未授權沈鈺烽向原告借款，原告亦未交付任何
  款項予被告，兩造間並無消費借貸關係存在。
(二)另沈鈺烽持偽造之被告公司印文向原告借款、設定不動產抵押
  權之行為，形式上違反民法第554條第2項規定，應屬無效，亦
  與被告無涉。且經理人所為之行為，該效力直接及於商號本人
  ，以關於商號或公司營業上之事務為限，本件借款係屬沈鈺烽
  於營業範圍外之行為，對被告不生效力，該消費借貸關係存在
  於原告與沈鈺烽之間，原告自不得請求被告返還借款。
(三)又兩造間縱使有消費借貸關係存在，惟原告請求自81年10月20
  日起之利息，依民法第126 條規定，原告不得請求起訴前五年
  之利息。另原告主張之違約金為每萬元每日20元，實屬過高，
  應予酌減。
(四)聲明：原告之訴及假執行之聲請均駁回；如受不利之判決，願
  預供擔保，請准宣告免為假執行。
三兩造不爭執之事實：
(一)沈鈺烽為被告法定代理人乙○○○之兒子，於81年7 月19日時
  擔任被告總經理，曾以被告之名義出具借款證向原告借款60,0
  00,000元，約定利息為年息百分之五，清償期為82年1 月13日
  ，逾期清償按每萬元每日20元計算違約金，並將前開不動產設
  定前開抵押權予原告，且簽發以被告、沈鈺烽為共同發票名義
  人，面額分別為30,000,000元、20,000,000元、10,000,000元
  之本票予原告收執，嗣沈鈺烽已於81年7 月19日死亡，為兩造
  所不爭執，有借款證、抵押權設定契約書、建物登記謄本、本
  票在卷可稽。
(二)原告事後將前開面額為20,000,000元、10,000,000元之本票分
  別轉讓訴外人宋賢、任適行，宋賢、任適行持上開本票取得本
  院82年度票字第3118號、82年度票字第3119號裁定，被告曾對
  宋賢、任適行提起確認本票債權不存在之訴，經本院82年度北
  簡字第2129號、87年度簡上更字第4 號、最高法院92年度台簡
  上字第37號判決駁回在案，為兩造所不爭執，有該判決在卷足
  憑。
(三)沈鈺烽因在前開抵押權設定契約書、本票上蓋用被告公司大小
  章之行為，經臺灣高等法院以83年度上更(一)字第1035號判決，
  判處有罪確定，前開抵押權設定契約書、本票上偽造之被告公
  司大小章亦經沒收在案，為兩造所不爭執，有該判決在卷足稽
  。
(四)被告就前開抵押權設定曾對原告提起塗銷抵押權登記之訴，經
  最高法院91年度台上字第1551號判決，以沈鈺烽為被告之經理
  人，對於前開不動產抵押權設定登記，未有被告之書面授權，
  違反民法第554條第2項、第557 條規定，判准塗銷登記在案，
  為兩造所不爭執，有該判決在卷足證。
四得心證之理由：
  本件兩造所爭執之處，應在於兩造間是否有消費借貸關係？若
  有，原告得請求之本金、利息數額？及本件違約金約定是否過
  高？
(一)按民法第474 條所規定之消費借貸，係指當事人一方移轉金錢
  或其他代替物之所有權於他方，而約定他方以種類、品質、數
  量相同之物返還之契約；則金錢消費借貸契約之成立，除必須
  有金錢之交付外，尚須有借貸意思表示之合意，始足當之。本
  件原告主張被告向其借款6,000,000 元，惟被告否認之，自應
  由原告依民事訴訟法第277 條所規定舉證責任分配之法則，就
  其與被告間有達成借款之合意，以及原告曾經交付上開借款予
  被告，此一有利於己之事實，負舉證之責任。
(二)查經理人有為商號管理事務及為其簽名之權利，而簽名得以蓋
  章代之，故經理人自書商號名稱並自刻商號印章使用者，當然
  屬於有效之行為。本件沈鈺烽於81年7 月19日時擔任被告總經
  理，曾代表被告出具借款證向原告借款60,000,000元，是該借
  款證上被告之印章縱非真正，惟沈鈺烽既係被告總經理，有為
  原告管理事務及簽名之權利，而簽名得以蓋章代之，沈鈺烽自
  刻印章使用，當屬有效之行為，應認沈鈺烽代表為被告所為之
  借款行為，對被告發生效力。又公司經理人有為公司為營業上
  所必要之一切行為之權限，向他人借貸款項及簽發票據如為其
  營業上所必要者，其即有權為之，並對於公司直接發生效力，
  無待公司同意或特別授權，此乃現代企業經營資金調度或財務
  規劃行為不可或缺之要件，故公司總經理為企業調度之需要向
  外借款，即不能不認為係營業上必要行為。是沈鈺烽為被告總
  經理，代表被告出具借款證向原告借款，而總經理為公司為借
  款行為係現代社會中經理人慣常執行之職務行為，為眾所週知
  之事實，上開借款證既已載明借款人為被告，由沈鈺烽代表被
  告執向原告借款，外觀上即足以認定並非沈鈺烽個人之借款，
  而係與被告業務有關，堪認沈鈺烽代表被告執上開借款證向原
  告借款，對被告已生效力，兩造間已達成借款之合意。至前開
  有關沈鈺烽偽造文書之刑事判決，對本院並無拘束力，不足為
  被告有利之證據。故原告主張沈鈺烽代表被告出具借款證向原
  告借款60,000,000元，約定利息為年息百分之五，清償期為82
  年1 月13日，逾期清償按每萬元每日20元計算違約金，自屬可
  取，被告辯稱被告並未授權沈鈺烽借款，沈鈺烽之借款行為屬
  於營業範圍外之行為，對被告不生效力云云，殊不足取。
(三)另按「債權人除前條限定之利息外，不得以折扣或其他方法，
  巧取利益。」民法第206 條定有明文。再按「據上訴人稱，借
  字上所載1,200元之數額，實照八折扣算，祇收到960 元云云。
  如果屬實，自係民法第206 條所謂以折扣方法巧取利益，關於
  折扣之240 元，被上訴人既未實行交付，即不發生返還請求權
  。」（最高法院29年上字第1306號判例要旨參照）。是利息先
  扣之金錢借貸，其貸與之本金額應以利息預扣後實際交付借用
  人之金額為準，該預扣利息部分，既未實際交付借用人，自不
  成立金錢借貸，於約定依本金之一定比例支付違約金者，其據
  以計算違約金之本金額，亦同。
(四)查原告曾交付被告總經理沈鈺烽如附表所示面額共58,422,230
  元之支票，該支票均經提示兌現，原告亦曾代為支付佣金77,7
  70元，且原告曾預扣利息1,500,000 元，有借款金額明細表一
  份，支票影本十三紙，匯款單五份，沈鈺烽出具之簽收單一份
  在卷可稽（見本院卷1 第71至92頁），而被告對於上開簽收單
  上有關沈鈺烽簽名之真正，和該支票均已提示兌現及原告代為
  支付佣金部分，均不爭執（見本院94年9 月15日言詞辯論筆錄
  ，本院卷2第152頁反面），堪認原告已交付58,500,000元予被
  告總經理沈鈺烽收受。至原告曾預扣利息1,500,000 元，依前
  開說明，該預扣部分既未實際交付借用人，自不能認為係貸與
  本金之一部，則原告主張上開預扣利息1,500,000 元部分，兩
  造間有消費借貸關係存在云云，尚不足取，原告主張兩造間就
  前開已交付58,500,000元有消費借貸關係存在，始屬可取。
(五)又依民法第126 條規定，利息請求權因五年間不行使而消滅。
  本件原告係請求被告給付自81年10月20日起之遲延利息，惟原
  告係於93年4 月29日提起本件訴訟，此有起訴狀上之本院收狀
  戳在卷足憑，是被告辯稱原告僅得請求起訴前五年之利息等語
  ，依前開規定，即屬可取，則原告僅得請求自88年4 月30日起
  之利息。
(六)復按約定之違約金額過高者，法院得減至相當之數額。民法第
  252 條定有明文。又約定之違約金是否過高，固應就債務人若
  能如期履行債務時，債權人可得享受之一切利益為衡量標準，
  而非以僅約定一日之違約金額若干為衡量標準（最高法院51年
  台上字第19號判例參照）。然是否相當仍須依一般客觀事實、
  社會經濟狀況及當事人所受損害情形，以為酌定標準（最高法
  院49年度台上字第807 號判例參照）。本件依原告所提出抵押
  權設定契約書所載之約定違約金，為每萬元每日20元，則借款
  58,500,000元，每日違約金額為117,000 元，違約金約定高達
  年利率百分之七十三，顯然違約金之約定過高，本院斟酌被告
  時雖曾提供系爭不動產設定抵押擔保，惟上開抵押權業經塗銷
  ，但被告借款時另交付前開本票予原告收執，以供債權之擔保
  ，且原告已將前開面額為20,000,000元、10,000,000元之本票
  分別轉讓宋賢、任適行，原告已受有轉讓前開本票之利益，及
  原告僅泛言其因被告未清償借款，無法使用該款項，而未能具
  體提出其因被告如期履行可得享受利益之證據，以供本院參考
  等情，認違約金以每日2元為相當。故原告請求被告給付58,50
  0,000元，及自88年4月30日起算之利息，並按每萬元每日2 元
  加付違約金之範圍內，始屬有據。
五從而，原告依民法第478 條之規定，請求被告給付58,500,000
  元，及自88年4 月30日起至清償日止，按年息百分之五計算之
  利息，並按每萬元每日2 元加付違約金之範圍內，為有理由，
  應予准許。其餘請求部分，為無理由，不應准許。
六另本件兩造均陳明願供擔保後，請准宣告假執行或免為假執行
  ，經核原告勝訴部分，合於規定，爰分別酌定相當之擔保金額
  ，予以准許。又原告其餘之訴既經駁回，其該部分假執行之聲
  請，因訴之駁回而失所附麗，不應准許。
七本件事證已臻明確，兩造其餘主張、陳述及所提證據，經審酌
  與本院前揭判斷不生影響，毋庸再予審酌，併此敘明。
八訴訟費用負擔之依據：民事訴訟法第79條。
中　　華　　民　　國　　94　　年　　9 　　月　　29　　日
  　　　　　　　　　民事第六庭法　　　官  姜悌文
以上正本係照原本作成
如對本判決上訴，須於判決送達後20日內向本院提出上訴狀，並
依上訴利益繳納上訴費。
中　　華　　民　　國　　94　　年　　9 　　月　　29　　日
                              法院書記官　蔡炎暾
